臺灣高等法院臺南分院刑事判決　　　　　　　　　　　　　　　　　　巨股
　　上訴人　　　甲○
　　即被告
右上訴人因偽造文書等案件，不服臺灣臺南地方法院九十二年度訴字第八０一號中華
民國八十九年十月三十一日第一審判決（起訴案號：臺灣臺南地方法院檢察署八十九
年度偵緝字第四０二號），提起上訴，判決後，經最高法院發回更審，本院判決如左
：
    主  文
原判決關於甲○行使偽造私文書及應執行刑部分撤銷。
甲○連續行使偽造私文書，足以生損害於他人，處有期徒刑肆月，如易科罰金，以參
佰元折算壹日。八十七年六月十九日之保單借款借據、印章聲明書各壹紙上偽造之卓
榮華之署押沒收；八十七年十二月十一日之保單借款借據、印章聲明書各貳紙上偽造
之蔡月滿之署押均沒收之。
    事  實
一、甲○自八十三年七月一日起迄八十八年六月間為乙○○○保險股份有限公司（下
    稱國泰公司）業務員，負責收取客戶繳交之續期保險費及貸款應繳納之利息。基
    於偽造文書及意圖為自己不法之概括犯意，於八十七年六月及十二月間，趁保戶
    卓榮華、蔡月滿請其代辦申領年金及醫療保險金而將印章交其保管之機會，於八
    十七年六月十九日在國泰公司內利用不知情姓名不詳之辦公室同事，偽造卓榮華
    名義，金額十七萬元之保單借款借據一張，並於該借據及聲明印章真正之借據附
    件即印章聲明書上盜用卓榮華之印章，暨在該借據及印章聲明書上偽造卓榮華之
    署押後於同日持向國泰公司詐借款項，致該公司陷於錯誤撥款，足以生損害於卓
    榮華。復於八十七年十二月十一日在辦公室內利用不知情之同事同時偽造蔡月滿
    名義，金額分別二萬五千元、一萬四千元之保單借款借據各一張，並於該二份借
    據及印章聲明書上盜用蔡月滿之印章，暨在該二份借據及印章聲明書上偽造蔡月
    滿之署押後，於同日持向公司詐借款項，致該公司陷於錯誤而撥款，足以生損害
    於蔡月滿。經該公司審核後撥款，合計詐借二人之款項二十萬九千元。嗣因卓榮
    華及蔡月滿向國泰公司表示並未貸款，國泰公司始悉上情。
二、案經國泰公司訴由台灣台南地方法院檢察署檢察官偵查起訴。
      理      由
一、訊據被告甲○對於其為國泰公司之業務員，於八十七年六月及十二月間為保戶卓
    榮華、蔡月滿請其代辦申領年金及醫療保險金而保管該二人之印章，並於八十七
    年六月十九日以卓榮華之名義向國泰公司貸款十七萬元，及於八十七年十二月十
    一日以蔡月滿之名義向國泰公司貸款一萬四千元、二萬五千元等情坦承不諱，惟
    否認有之行為，乃辯稱：伊偽造卓榮華與蔡月滿借據之行為非屬偽造文書云云。
二、經查：被告於前開時地，利用不知情之第三人，盜用被害人卓榮華與蔡月滿之印
    章及偽造署押而偽造渠等二人名義之保單借款借據，印章聲明書向公司詐借共計
    二十萬九千元，業據被告於偵查、原審中自承不諱，及本院前審中供陳：他們二
    人是要領年金及醫療保險金才把印章交給伊的，借据是當天在辦公室拜託別人填
    寫並蓋章等語（見本院前審卷第三七頁）暨本院此次審理時供述：伊是有偽造卓
    榮華、蔡月滿之借据等語可按（本院卷九十二年十二月四日準備程序筆錄），核
    與告訴人國泰公司代理人於偵審中指訴之情節相符（見第三四六三號偵卷第四十
    六頁反面、原審卷第廿四頁）並經被害人卓榮華之妻卓周錦秀於偵查中，被害人
    蔡月滿於偵審中證述明確（見第四０二偵卷第三六、三七頁、原審卷第廿二頁）
    ，復有偽造之借款借據三紙（均影本）附卷可稽（見第三四六三號偵卷第五至七
    頁），是其否認有本件偽造文書之犯行，顯係卸責之詞，自不足採。
三、按被告偽造借據，印章聲明書詐借款項，自足以生損害於卓榮華及蔡月滿。核被
    告所為係犯刑法第二百十六條行使第二百十條之偽造私文書罪及第三百三十九條
    第一項詐欺罪。被告利用不知情之同事盜用「卓榮華」及「蔡月滿」之印章及偽
    造「卓榮華」及「蔡月滿」之署押進而偽造借據，為間接正犯。至其盜用印章、
    偽造署押係屬偽造借據之部分行為。偽造借據、印章聲明書後持以行使，其偽造
    之低度行為，為行使之高度行為所吸收，均不另論罪。其先後偽造保單借款借據
    、印章聲明書詐借款項，時間緊接，構成要件相同，顯各係基於概括犯意為之，
    為連續犯，僅論以一罪。所犯連續行使偽造私文書罪及連續詐欺罪互有方法結果
    之牽連關係，應從一重之連續行使偽造私文書罪處斷。
四、按刑法第四十一條業於九十年一月四日修正，同年月十日經總統公布施行，依現
    行法第四十一條第一項前段規定：「犯最重本刑為五年以下有期徒刑以下之罪，
    而受六月以下有期徒刑或拘役之宣告，因身體、教育、職業、家庭之關係或其他
    正當事由，執行顯有困難者，得以一元以上三元以下折算一日，易科罰金」之規
    定，較之修正前之刑法第四十一條以「犯最重本刑為三年以下有期徒刑以下之刑
    之罪，而受六月以下有期徒刑或拘役之宣告」，始得易科罰金之規定，本案被告
    犯罪後該條法律已有變更，且有利於被告，自應適用裁判時之法律規定。。
五、原審予以論科，原非無見。惟查：（一）被告之犯罪行為乃在該第四十一條文修
    正前，依刑法第二條第一項前段之規定應適用較有利於被告之裁判時新法處斷，
    原審未及說明比較上開條文新舊規定之適用，尚有未洽。（二）本件保單借款借
    據上所盜蓋借款人卓榮華與蔡月滿之印文係真正印章所為之印文，業經證人卓榮
    華及蔡月滿證述在卷，如前所述，故其所顯示之印文，並非偽造之印文甚明，原
    判決竟依刑法第二百十九條之規定沒收上開借據與印章聲明書上所蓋之印文，亦
    有違誤。被告上訴意旨避重就輕甚或否認犯行云云，固非可採，但原判決既有上
    開可議之處，此部分及据以定執行刑部分，自無可維持，應由本院撤銷改判。爰
    審酌其犯罪動機、手段、犯後態度及其因家境困難尚無法歸還全部款項等一切情
    狀，量處主文第二項所示之刑，並諭知如易科罰金以三百元折算一日之標準，保
    單借款借據暨印章聲明書三紙上偽造之卓榮華及蔡月滿之署押，依法宣告沒收。
六、被告另被訴業務侵占罪部分，業已判決確定，不另論列，併此明。
據上論斷，應依刑事訴訟法第三百六十九條第一項前段、第三百六十四條、二百九十
九條第一項前段，刑法第四十一條第一項前段、第五十六條、第二百十六條、第二百
十條、第三百三十九條第一項、第五十五條、第二百十九條、罰金罰鍰提高標準條例
第一條前段，第二條，判決如主文。
本案經檢察官劉欽銘到庭執行職務。
中      華      民      國      九十三      年      一    月    廿      日
                                  臺灣高等法院臺南分院刑事第一庭
                                      審判長法官  田  平  安
                                            法官  李  文  福
                                            法官  蔡  長  林
右正本證明與原本無異。
如不服本判決，應於判決送達後十日內向本院提出上訴狀，其未敘述理由者並應於提
出上訴狀後十日內向本院補提理由書（應附繕本)。
                                     法院書記官劉  岳  文
中    華    民    國      九十三      年      一     月      二十七     日
附錄本案論罪科刑法條全文
刑法第二百十六條：
行使第二百十條至第二百十五條之文書者，依偽造、變造文書或登載不實事項或使登
載不實事項之規定處斷。
刑法第二百十條：
偽造、變造私文書，足以生損害於公眾或他人者，處五年以下有期徒刑。
